【裁判字號】    99,交聲,2475
【裁判日期】    990923
【裁判案由】    聲明異議
【裁判全文】
臺灣高雄地方法院交通事件裁定        99年度交聲字第2475號
原處分機關  交通部公路總局高雄區監理所
異  議  人
即受處分人  甲○○
上列受處分人因違反道路交通管理處罰條例案件，對於交通部公
路總局高雄區監理所於民國99年08月16日所為之處分（原裁決書
案號：高監營裁字第裁80-N00000000號）聲明異議，本院裁定如
下：
    主  文
原處分撤銷。
甲○○汽車駕駛人，駕駛汽車經測試檢定酒精濃度超過規定標準
，應吊扣其輕型機器腳踏車普通駕駛執照壹拾貳個月，並應接受
道路交通安全講習。
    理  由
一、原處分意旨略以：異議人即受處分人甲○○明知飲用酒類已
    達不能安全駕駛之狀態，不得駕駛動力交通工具，為政府長
    期宣導之交通政策，藉以維護所有參與道路交通活動者之安
    全，竟於民國99年3月2日19時許，在位於高雄縣鳳山市○○
    路某處之友人家中飲用酒類，已達不能安全駕駛動力交通工
    具之程度後，仍騎乘車牌號碼SCX-021 號之輕型機車離去上
    揭處所，欲返回其位於高雄市○○區○○里○○路142巷5號
    之住處。嗣於同日21時51分許，甲○○騎乘上開輕型機車行
    經高雄縣鳳山市○○路與保生路口處，因受酒精作用影響，
    致行車過程有蛇行、車身搖擺不定、轉彎半徑過大或過小、
    及對員警指揮無反應或反應遲緩等駕駛操控能力顯然欠佳之
    情形，而遭警攔檢盤查。經警於同日21時51分許，對其施以
    酒精濃度測試，其呼氣酒精濃度竟高達每公升0.76毫克，而
    有「汽車駕駛人酒精濃度超過規定標準（每公升0.25至0.4
    毫克）」之違規，依道路交通管理處罰條例第35條第1 項第
    1 款、第24條第1項第2款規定，裁處吊扣大貨車普通駕駛執
    照12個月，並應參加道路交通安全講習等語。
二、異議意旨略以：異議人雖有上開酒駕行為，因工作關係，需
    要使用大貨車駕駛執照，若遭吊扣將影響生計，為此聲明異
    議等語。
三、經查：
 (一)關於吊扣駕駛執照部分：
  1.按汽車駕駛人，駕駛汽車經測試檢定酒精濃度超過規定標準
    者，處15,000元以上60,000元以下罰鍰，並當場移置保管該
    汽車及吊扣其駕駛執照1 年；因而肇事致人受傷者，並吊扣
    其駕駛執照2 年；又汽車駕駛人，有第35條第1 項規定之情
    形，應接受道路交通安全講習，道路交通管理處罰條例第35
    條第1 項第1 款、第24條第1 項第2 款分別定有明文。經查
    ，本件異議人於上開時、地，酒後車號SCX-021 號之輕型機
    車離去上揭處所，欲返回其位於高雄市○○區○○里○○路
    142巷5號之住處。嗣於同日21時51分許，甲○○騎乘上開輕
    型機車行經高雄縣鳳山市○○路與保生路口處，因受酒精作
    用影響，致行車過程有蛇行、車身搖擺不定、轉彎半徑過大
    或過小、及對員警指揮無反應或反應遲緩等駕駛操控能力顯
    然欠佳之情形，而遭警攔檢盤查。經警於同日21時51分許，
    對其施以酒精濃度測試，其呼氣酒精濃度竟高達每公升0.76
    毫克，而有上開道路交通管理處罰條例第35條第1 項第1 款
    之違規事實，乃經警當場舉發，移送原處分機關以交通部公
    路總局高雄區監理所於99年08月16日高監營裁字第裁80-N00
    000000號違反道路交通管理事件裁決書裁處吊扣普通大貨車
    駕駛執照12個月，應參加道安講習等情，業據異議人自承在
    卷，並有上開裁決書及其送達證書、舉發通知單等件在卷足
    稽。次查，異議人並未領有輕型機車駕駛執照，而係領有大
    貨車普通駕駛執照，有公路監理電子閘門證號查詢汽車駕駛
    人、機車駕駛人查詢結果各1 紙在卷可憑，是此部分事實均
    堪認定。
  2.惟按道路交通管理處罰條例第68條曾於94年12月14日修正公
    布，並自95年03月01日開始施行。原條文規定：「汽車駕駛
    人，因違反本條例及道路交通安全規則之規定，受吊扣或吊
    銷駕駛執照處分時，吊扣或吊銷其持有各級車類之駕駛執照
    」，修正後改為：「汽車駕駛人，因違反本條例及道路交通
    安全規則之規定，受吊銷駕駛執照處分時，吊銷其持有各級
    車類之駕駛執照」。觀其提案修正理由「原條文將違法或違
    規駕駛人所持有各級車類之駕駛執照一併吊扣或吊銷失之過
    酷，影響人民工作及生活甚鉅，爰修正之」，此業據立法院
    公報第94卷第70期院會紀錄記載明確。顯見依現行道路交通
    管理處罰條例規定，不得吊扣駕駛人所持有他級駕駛執照，
    亦即於為吊扣駕駛人駕駛執照之處分時，僅得吊扣駕駛人違
    規時所駕駛該級車類之駕駛執照，以限制其繼續駕駛該級車
    類行駛道路之權利，若駕駛人並無該級車類之駕駛執照，即
    無從執行吊扣駕駛執照之處分，而僅係應否依道路交通管理
    處罰條例第22條第1 項規定處罰駕駛人之問題。次按行政行
    為，採取之方法所造成之損害不得與欲達成目的之利益顯失
    均衡，行政程序法第7 條第3 款定有明文。又依道路交通安
    全規則第61條第1 項第3 款規定，汽車駕駛人取得高一級車
    類之駕駛資格者，應換發駕駛執照，並准其駕駛較低級車類
    之車輛，已領有大貨車駕駛執照者，得駕駛小型車、輕型機
    器腳踏車。查本件異議人既係駕駛輕型機車違規，若其普通
    大貨車駕駛執照因而遭吊扣，將造成異議人不能駕駛普通大
    貨車、小型車之結果，則原處分機關採取吊扣異議人普通大
    貨車駕駛執照，以達成限制其駕駛輕型機車之目的，所造成
    損害已與欲達成目的之利益顯失均衡。
  3.從而，本件異議人於前述違規之際所駕駛者既為輕型機車，
    故依法所受處分內容應僅為限制其駕駛輕型機車之權利，原
    處分機關遽以吊扣異議人所持有之普通大貨車駕駛執照，此
    舉顯然不當剝奪異議人駕駛普通大貨車、小型車之權利，對
    異議人權益侵害甚鉅，亦與現行道路交通管理處罰條例第68
    條規定有悖，容有違誤。
  4.是原處分機關僅得裁處吊扣輕型機車駕駛執照，不得吊扣普
    通大貨車駕駛執照。惟行為人依法既應諭知吊扣輕型機車駕
    駛執照，尚不能因受處分人現實上僅持有普通大貨車駕駛執
    照，即違背法律規定諭知免罰。此主管機關仍可利用電腦資
    料處理或在汽車駕照註記或其他方式，吊扣行為人輕型機車
    駕駛執照，執行層面應可妥適克服，尚難逕謂無法執行，而
    諭知不罰（參照臺灣高等法院暨所屬法院98年法律座談會刑
    事類提案第20號決議意旨）。
  (二)關於施以道路安全講習部分：
    原處分機關裁處異議人應參加道路安全講習部分，係為達成
    遏止酒後駕車之不法行為，維護道路交通用路權人之安全法
    益等行政目的所必要之罰鍰以外之其他種類行政罰，依行政
    罰法第26條第1 項但書之規定，原處分機關仍得裁處，並未
    違反「一事不二罰」之規定，故此部分之裁處並無違誤。
四、至交通部95年05月03日交路字第0950030639號、94年09月15
    日交路字第0940051433號、89年08月30日交路89字第008861
    號函釋，認領有聯結車、大客車、大貨車或小型車駕駛執照
    ，於駕駛重型機車而違反道路交通管理處罰條例第35條時，
    仍可吊扣其所持有之其他駕駛執照等語。惟按法官依據法律
    獨立審判，為憲法第80條所明定，且依司法院大法官會議釋
    字第137 號、第216 號解釋意旨，各機關依其職掌就有關法
    規為釋示之行政命令，法官於審判案件時，固可予以引用，
    但仍得依據法律，表示適當之不同見解，並不受其拘束。而
    道路交通管理處罰條例第68條規定業經修正，且行政行為採
    取之方法所造成之損害不得與欲達成目的之利益顯失均衡，
    均如前述，準此，交通部前開函文於此自不宜再予援用，併
    予敘明。
五、綜上所述，本件異議人領有普通大貨車駕駛執照，卻於飲酒
    後駕駛輕型機車之行為，違反道路交通管理處罰條例第35條
    第1 項第1 款規定，依同條例第24條第1 項第2 款及違反道
    路交通管理事件統一裁罰基準表之規定，應裁處吊扣輕型機
    車駕駛執照12個月及應參加道路交通安全講習。是異議人就
    吊扣普通大貨車駕駛執照12個月部分聲明異議，非無理由。
    又道路交通管理處罰條例第87條第1 項規定：「受處分人不
    服第8 條主管機關所為之處罰，得於接到裁決書之翌日起20
    日內，向管轄地方法院聲明異議。」此條文中所謂之「處罰
    」，應指包括對受處分人裁處之違規事實是否正當，及裁罰
    所引用之法條是否適當而言，蓋此二者有不可分離之關係，
    即聲明異議應以交通違規行為為標的，非以處罰項目為範圍
    。是本件異議人酒後駕車只有一個交通違規行為，雖異議人
    僅就處罰項目中之吊扣駕照部分提起異議，其餘部分（罰鍰
    及應參加道路交通安全講習部分）並未提及，然此部分與其
    交通違規行為是否存在既無從分離，本院自應併予審理，附
    此敘明。從而，原處分機關裁罰異議人吊扣普通大貨車駕駛
    執照12個月之處分即有不當，自應將原處分全部撤銷，另為
    裁定如主文第2 項所示。又關於吊扣輕型機車駕駛執照部分
    ，其實際執行面，可由交通主管機關於普通大貨車駕駛執照
    上或電腦檔存資料，註記「吊扣輕型機車駕駛執照12個月」
    ，而為限制車類級別之駕駛資格，附此敘明。
據上論斷，應依道路交通案件處理法第20條前段，道路交通管理
處罰條例第35條第1 項第1 款、第24條第1 項第2 款，裁定如主
文。
中    華    民    國    99    年    9     月    23    日
                  交通法庭  法  官   李政庭
以上正本證明與原本無異。
如不服本裁定應於送達後5日內向本院提出抗告狀。
中    華    民    國    99    年    9     月    23    日
                            書記官   謝宗霖

司法院資訊處製作；財團法人民間司法改革基金會備份。
